【裁判字號】    97,再易,14
【裁判日期】    970709
【裁判案由】    給付工程款
【裁判全文】
臺灣高等法院臺中分院民事判決          97年度再易字第14號
    再審原告  乙○○
    再審被告  甲○○
上列當事人間請求給付工程款事件，再審原告對於民國97年01月
08日本院96年度建上易字第19號確定判決提起再審之訴，本院判
決如下：
    主  文
再審之訴駁回。
再審訴訟費用由再審原告負擔。
    事  實
甲、程序方面：按再審之訴，應於30日之不變期間內提起；前項
    期間，自判決確定時起算，判決於送達前確定者，自送達時
    起算（民事訴訟法第500 條第1項、第2項前段）。本件再審
    原告係於97.01.18收受本院96年度建上易字第19號之確定判
    決（有送達證書附該卷可按），再審原告於97.02.15具狀向
    本院提起本件再審之訴，即無不合。
乙、實體方面：
一、再審原告主張：
  (一)原確定判決有適用法規顯有錯誤之再審事由：
  依民法第492條、第493條條文所示，定作人行使償還修補必
    要費用請求權、減少報酬請求權之前提要件，必須定有「相
    當期限」請求承攬人修補始可，此證諸最高法院86年台上字
    第2298號判決：「民法第493 條規定：『工作有瑕疵者，定
    作人得定相當之期限，請求承攬人修補之。承攬人不於前項
    期限內修補者，定作人得自行修補，並得向承攬人請求償還
    修補必要之費用。如修補所需費用過鉅者承攬人得拒絕修補
    。前項規定，不適用之』。所謂定作人得自行修補，係以承
    攬人不於定作人所定之期間內修補，或拒絕修補為其要件。
    良以定作人既願訂定承攬契約而將其工作委由承攬人承製，
    顯見對於工作瑕疵之補完，亦以承攬人有較強之修繕能力，
    能夠以較低廉之成本完成修補，定作人倘未先行定期催告承
    攬人是否修補瑕疵，自不容其逕自決定僱工修補；此不獨就
    契約係締約雙方以最低成本獲取最大收益之經濟目的所必然
    獲致之結論，且就避免使承攬人負擔不必要之高額費用之公
    平原則而言，自乃不可違背之法則」。另最高法院76年台上
    字第1079號判決：「兩造間之委託加工性質為承攬。承攬人
    之工作有瑕疵時，定作人得定相當期限請求承攬人修補之，
    承攬人不於所定期限內修補瑕疵者，定作人得解除契約，或
    請求減少價金，民法第493條第1項，第494 條定有明文。是
    上訴人如認被上訴人之工作有瑕疵，僅得於定期催告修補被
    拒後，行使解除權或請求減少報酬，而不得逕行拒絕給付全
    部報酬」更屬無疑。準此，本件溫泉井工程倘認再審原告工
    程有再審被告所指之瑕疵，依上開法律之規定，亦須再審被
    告定相當期限請求再審原告修補，再審原告不為修補時，再
    審被告方得主張瑕疵修補費用及損害賠償，本件再審被告95
    年農曆春節初二（即95年 1月30日）抽水馬達故障時，固有
    通知再審原告前往修補，惟經再審原告告以時逢年節人員均
    休息，無法上山修理後，即未再通知再審原告需於相當期限
    內前往修理等情，依此觀之，鑿井工程縱有再審被告所稱之
    瑕疵，因再審被告未定相當期限命再審原告修補，故其向再
    審原告請求償還修補費用及賠償其所生之損害，應無理由。
  再審原告所承攬者係系爭溫泉井之開挖工程，承做內容並不
    包括回填工程，益見回填工程部分應由再審被告自行雇工施
    作，本件再審原告所施作之水井雖經台灣省土木技師公會鑑
    定結果認定確有瑕疵，惟台灣省土木技師公會之鑑定僅限於
    系爭溫泉井有無因回填土之不當造成抽水功能不佳之瑕疵，
    並不及於該回填土係何人所為與該施工瑕疵應由何人負責乙
    節，由於該鑑定過程鑑定人並未從卷附估價單上細究再審原
    告施作水井之部分是否含括回填工程，以致該水井縱有瑕疵
    ，仍無法判定其瑕疵之責任歸屬，究係為何？故上開鑑定結
    果並不能據為再審原告不利之認定，另施作水井是否含括回
    填工程，對於本件判定水井瑕疵之責任歸屬所關頗切，且為
    明瞭上開鑑定報告結果所指之瑕疵，其造成之原因與再審原
    告所施作之工程間是否具有相當因果關係？應有傳訊鑑定證
    人洪建興、宋介文土木技師到庭供證之必要，上開事實對於
    案情有重大影響之關係，容有加詳查之必要，奈原審不察，
    徒以上開事項，係原審應判斷之事項，非台灣省土木技師公
    會鑑定之範圍云云，並未依法傳訊上開證人到庭供證，即遽
    為再審原告不利之認定，其認事用法，難謂無誤。
  再審原告已於94年08月間完成溫泉井之開鑿，並交付再審被
    告使用，為再審被告所不爭執，而再審原告交付再審被告使
    用至再審被告所稱故障時點，其使用期間已長達6 個月（94
    年8月間至95年1月30日），系爭溫泉井抽水馬達故障之原因
    ，乃機械正常之損耗而故障，縱使原審認定再審被告主張其
    溫泉營地係於94年9月28日開幕對外營業，則至95年1月30日
    該抽水馬達發生故障，再審被告應僅使用被上訴人裝設之常
    溫抽水馬達4 個月乙節，依證人林松沂於前審96年3月8日審
    理時所證「我們是保證半年，但用的水溫度越高，壽命就短
    」，足證即使裝設溫泉專用抽水馬達之使用壽命亦僅保證半
    年之久，且溫度越高，壽命就越短，本件系爭溫泉抽水馬達
    故障之原因，係因機械正常之損耗而故障，絕非係無法耐溫
    泉之高溫所致，是以再審原告為再審被告裝設一般溫泉抽水
    馬達亦與常情無違，再審原告並無違反承攬契約之約定，況
    且再審原告所裝設之系爭馬達是否符合一般溫泉業者所需，
    倘原審有所疑義，自應將系爭馬達送請相關鑑定機構加以鑑
    驗，另系爭抽水馬達之裝設是否係依再審被告之指示所為？
    兩造有無約定開挖泉井要有多少出水量？抽水馬達抽水30分
    鐘後，尚需多久時間之出水量才夠再審被告溫泉供應使用？
    原審並未就上開事證詳為調查審酌，即遽為再審原告不利之
    認定，顯見原審判決基礎之證據，具有重大瑕疵，其判決應
    有不備理由及採證違背經驗法則與論理法則違法情事。
  (二)從而原確定判決顯有民事訴訟法第496條第1項第 1款規定之
    事由；爰聲明：原確定判決關於駁回命再審被告給付再審
    原告超過新台幣貳拾萬柒仟貳佰元部分及命負擔該部分訴訟
    費用之裁判均廢棄。上開棄部分，再審被告應再給付再審
    原告新台幣伍拾萬陸仟伍佰元整。第一審與上廢棄部分前
    審及再審訴訟費用均由再審被告負擔。
二、按再審之訴顯無再審理由者，得不經言詞辯論，以判決駁回
    之（民事訴訟法第502條第2項）。又民事訴訟法第496條第1
    項第1 款所謂適用法規顯有錯誤，係指確定判決違背法規或
    現存判例解釋者而言，不包括漏未斟酌證據及認定事實錯誤
    之情形在內。而適用法規有錯誤，不僅指積極的適用法規顯
    有錯誤，尚包括消極的不適法規顯然影響於判決在內（大法
    官會議釋字第177 號解釋參照）。判決適用法規顯有錯誤者
    ，得以再審之訴對於確定終局判決聲明不服，民事訴訟法第
    496 條第1項第1款定有明文。其所謂適用法規顯有錯誤者，
    係指確定判決所適用之法規，顯然不合法律之規定或與現尚
    有效之解釋或判例顯有違反者而言。而解釋意思表示亦屬事
    實審法院之職權，事實審法院解釋意思表示縱有不當，亦不
    生適用法規顯有錯誤問題（最高法院63年台上字第880 號判
    例、64年台再字第140號判例、71年度台再字第210號判例、
    80年台再字第64號判決意旨參照）。是民事訴訟法第496第1
    項規定，乃為相對的再審理由，必須有影響於確定判決結果
    者，始得據以提起再審之訴。
三、查本件再審被告已於95年01月30日通知再審原告修補抽水馬
    達，因再審原告未能前往修理，再審被告即自雇工修理，此
    為兩造所不爭執之事實（參本院96年度建上易字第19號判決
    第二頁第(三)及(四)點），再審原告據以主張再審被告未定相當
    期限命其修補，有違民事訴訟法第496 條第1項第1款規定，
    即非有據。又再審原告所承攬系爭溫泉井之開鑿工程，是否
    應包括回填工程、及系爭溫泉抽水馬達故障究係因機械正常
    損耗或係無法耐溫泉高溫所致，此為事實審法院斟酌全辯論
    意旨及調查證據，依自由心證所為之判斷。再審原告據以提
    起再審之訴，核其再審理由所載之內容，無非就原審取捨證
    據、認定事實之職權行使，指摘其為不當，認有民事訴訟法
    第496條第1款規定之事由，而非表明確定判決合於該適用法
    規顯有錯誤之具體內容，顯與前揭再審之規定不符。至於兩
    造有無約定開挖泉井要有多少出水量、抽水馬達抽水30分鐘
    後，尚需多久時間之出水量才夠再審被告溫泉供應使用，並
    非本案所爭執之事實，縱為本案所爭執之事實，再審原告未
    於事實審言詞辯論終結前適當時期提出，亦生失權效果。再
    審原告執此指原判決具有重大瑕疵，應有不備理由及採證違
    背經驗法則與論理法則違法情事，亦無足取。
四、綜上所述，原確定判決並無再審原告主張之民事訴訟法第49
    6 條第1項第1款所定之情形，再審原告據以提起本件再審之
    訴，顯無再審理由，爰不經言詞辯論，以判決駁回之。
五、據上論結，本件再審之訴顯無理由，爰依民事訴訟法第 502
    條第2項、第78條，判決如主文。
中    華    民    國    97    年    7     月    9     日
                  民事第五庭    審判長法  官  林陳松
                                      法  官  王重吉
                                      法  官  古金男
以上正本係照原本作成。
不得上訴。
                                      書記官  詹錫朋
中    華    民    國    97    年    7     月    9     日
                                                      Ａ


司法院資訊處製作；財團法人民間司法改革基金會備份。
